【裁判字號】    89,判,1091
【裁判日期】    890414
【裁判案由】    綜合所得稅
【裁判全文】
行  政  法  院  判  決                          八十九年度判字第一○九一號
    原      告  甲○○
    被      告  財政部臺北市國稅局
右當事人間因綜合所得稅事件，原告不服行政院中華民國八十八年三月二十三日台八
十八訴字第一一六八四號再訴願決定，提起行政訴訟。本院判決如左︰
    主    文
原告之訴駁回。
    事    實
緣原告八十二年度綜合所得稅結算申報，被告依查得資料，以原告為太平洋租賃股份
有限公司（以下簡稱太平洋租賃公司或消滅公司）股東，持有股數為一三九、五○○
股，每股面額新臺幣（下同）十元，因該公司與太設企業股份有限公司（以下簡稱太
設企業公司）合併，合併後公司名稱為太設開發實業股份有限公司（以下簡稱太設實
業公司或存續公司），合併基準日為八十二年十二月二十二日，並以八十一年十二月
三十一日為計算合併換股比例決算基準日，換股比例為消滅公司股票一股折換存續公
司股票一．二六股，合併後原告取得存續公司一七五、七七○股，每股面額十元，其
中三六二、七○○元係屬盈餘轉增資部分，為其營利所得，乃併入原告八十二年度綜
合所得總額核課，除發單補徵其綜合所得稅一二六、九四五元外，並依行為時所得稅
法第一百十條第一項規定，按所漏稅額○．五倍處以罰鍰六三、四○○元（計至百元
為止）。原告不服，就營利所得及罰鍰部分，申經復查結果，被囤以原告八十二年度
持有存續公司發行增資股票金額為一、七五七、七○○元，其中屬盈餘轉增資部分為
三六二、七○○元，依財政部七十二年三月二十三日台財稅第三一九○四號函釋，應
於取得股權時列為當年度所得課稅。惟原告尚非中華民國境內之居住者，系爭營利所
得之應納稅額，應由扣繳義務人（即存續公司）於給付時按百分之三十五扣繳率就源
扣繳，原告應免辦結算申報等情，乃變更核定原告當年之綜合所得總額為二、四一八
、○五二元，並註銷罰鍰六三、四○○元。原告猶未甘服，循序提起訴願、再訴願，
均遭決定駁回，遂提起行政訴訟。茲摘兩造訴辯意旨如次：
甲、原告起訴意旨略謂︰
  一原處分違背法令：
    被告核課原告營利所得應補徵之綜合所得稅款十二萬六千九百四十五元，依所得
    稅法第八十九條第一項第一款規定，應由存續公司（即扣繳義務人太設企業公司
    ）先扣繳稅款繳付被告。而被告亦已收受由扣繳義務人太設企業公司按百分之三
    十五扣繳率繳納之稅額十二萬六千九百四十五元，此有該公司製發之扣繳憑單為
    憑。準此，被告自無就同一營利所得，再命原告繳納稅款之理。
  二再訴願決定違背法令：
    本件再訴願機關既已明確認定被告已受領扣繳義務人太設企業公司繳納之上開稅
    款，然卻以本件訴願之標的已不存在為由，駁回原告之再訴願，顯有錯誤。蓋本
    件訴願、再訴願之標的為「補繳十二萬六千九百四十五元之八十二年度綜合所得
    稅款」，係屬「金錢」性質之標的物，有其流通性，並無不存在之問題。故在未
    經訴願、再訴願、行政訴訟等撤銷被告命原告應補繳十二萬六千九百四十五元稅
    款之原行政處分之前，被告仍得持原行政處分對原告為強制執行，怎可謂訴願標
    的已不存在或訴願無實益﹖再訴願決定未辨明前開行政院訴願審議委員會審議規
    則第十三條第一項第五款規定「訴願事件之訴願標的已不存在或訴願已無實益者
    」之真義，而率以上開理由駁回原告再訴願聲請，於法有違，自不待言。
  三綜上所述，本件並無所得稅法第八十九條第二項前段規定情形，被告逕向原告徵
    收稅款乙節，於法有違。何況扣繳義務人（存續公司）已將本件綜合所得稅款按
    所得百分之三十五之扣繳率扣取稅款，並繳交被告完畢，則被告對原告重覆課稅
    之行政處分，明顯違背法令。爰請將再訴願決定、訴願決定及原處分均予撤銷。
乙、被告答辯意旨略謂︰
  一原告八十二年度綜合所得稅結算申報，被告前以原告持有因公司合併後取得存續
    公司之股票一七五、七七○股，每股面額十元，其中三六二、七○○元係屬盈餘
    轉增資部分，為其營利所得，乃併計入原告八十二年度綜合所得總額，除發單課
    徵其綜合所得稅一二六、九四五元外，並依行為時所得稅法第一百十條第一項規
    定，處以罰鍰計六三、四○○元。原告不服，申請復查，經被告查明以本件公司
    合併增資金額為二三○、四五四、○○○元，其中屬股本增資部分為一八二、九
    ○○、○○○元，屬盈餘增資部分四七、五五四、○○○元，原告八十二年度持
    有存續公司發行增資股票金額為一、七五七、七○○元，其中屬盈餘轉增資部分
    金額為三六二、七○○元，則依財政部七十二年三月二十三日台財稅第三一九○
    四號函釋屬應課稅之所得。惟查原告非中華民國境內居住之個人，系爭營利所得
    之應納稅額，應由扣繳義務人於給付時採就源扣繳方式課稅，原告免辦結算申報
    ，從而被告當初將系爭營利所得三六二、七○○元併計入原告當年綜合所得總額
    核課，尚有未合，復查決定遂予以核減，並改由扣繳義務人（存續公司）按百分
    之三十五扣繳率就源扣繳。另系爭營利所得既不適用結算申報之規定，原告即無
    短漏稅額，原處罰鍰六三、四○○元，自應予以註銷，核無違誤。
  二又前開系爭營利所得係存續公司利用消滅公司未分配盈餘及法定盈餘公積轉增資
    分配之所得，並非利用資本公積轉增資配發之所得，自無財政部七十年五月二十
    三日台財稅第三四一六○號函釋之適用。又存續公司既未依行為時促進產業升級
    條例第十六條及同條例施行細則之有關規定申請股票股利緩課所得稅，其對股東
    所增發之股份金額自不得免予計入該股東當年度綜合所得額。至罰鍰部分，以被
    告復查決定已註銷罰鍰六三、四○○元，則訴願標的已不存在，原告對之提起訴
    願、再訴願，核屬程序未合，應不予受理，是原告提起訴願、再訴願均遭駁回。
    茲原告就營利所得部分向鈞院提起行政訴訟，惟查本件原告不服系爭營利所得三
    六二、七○○元之核定，向被告申請復查，業經被告復查決定以原告非中華民國
    境內居住之個人，系爭營利所得之應納稅額，應由扣繳義務人於給付時採就源扣
    繳方式課稅，原告免辦結算申報，將系爭營利所得三六二、七○○元改按百分之
    三十五扣繳率就源扣繳。則本件系爭之標的應補稅額一二六、九四五元已不存在
    ，揆諸首揭說明，已無訴訟標的，併予陳明。
  三綜上所述，原復查之決定及訴願、再訴願之決定並無違誤，原告之訴為無理由，
    應予駁回。
    理    由
一、按人民提起訴願，僅對於中央或地方機關之違法或不當處分，始得為之，且以該
    處分有損害其權利或利益者為限，此觀訴願法第一條之規定甚明。而所謂處分，
    乃係指中央或地方機關對人民所為之單方行政行為而發生具體的法律上效果者而
    言，且以該項處分損害其本人之權利或利益者，始得對之提起訴願。若恐將來有
    損害之發生，而預行請求行政救濟，則非法之所許。
二、查本件原告八十二年度綜合所得稅結算申報，被告依查得資料，以原告為太平洋
    租賃公司（即消滅公司）股東，持有股數為一三九、五○○股，每股面額十元，
    因該公司與太設企業公司合併，合併後公司名稱為太設開發實業公司（即存續公
    司），合併基準日為八十二年十二月二十二曰，並以八十一年十二月三十一日為
    計算合併換股比例決算基準日，換股比例為消滅公司股票一股折換存續公司股票
    一．二六股，合併後原告取得存續公司一七五、七七○股，每股面額十元，其中
    三六二、七○○元係屬盈餘轉增資部分，為其營利所得，乃併計入原告八十二年
    度綜合所得總額核課，除發單課徵其綜合所得稅一二六、九四五元外，並依行為
    時所得稅法第一百十條第一項規定，按所漏稅額○．五倍處以罰鍰六三、四○○
    元（計至百元為止）。原告不服，以八十二年度因公司合併，消滅公司按換股比
    例換得存續公司之票面總額大於原持有消滅公司股票總額，該項差額依財政部七
    十年五月二十三日台財稅第三四一六○號函釋及公司法第二百三十八條第四款規
    定，應免予計入當年度所得課稅，縱該項差額所換發之股票係屬未分配盈餘轉增
    資時，依促進產業升級條例第十六條第三款及行為時所得稅法施行細則第七十條
    規定，仍免計入當年度綜合所得額云云，申經復查結果，被告以原告八十二年度
    持有存續公司發行增資股票金額為一、七五七、七○○元，其中屬盈餘轉增資部
    分為三六二、七○○元，依財政部七十二年三月二十三日台財稅第三一九○四號
    函釋，應於取得股權時列為當年度所得課稅。惟原告尚非中華民國境內之居住者
    ，系爭營利所得之應納稅額，應由扣繳義務人（即存續公司）於給付時按百分之
    三十五扣繳率採就源扣繳方式課稅，原告應免辦結算申報，從而原先核定系爭營
    利所得三六二、七○○元併計入原告當年綜合所得總額課稅，尚有未合，復查決
    定遂予以核減，變更核定原告八十二年之綜合所得總額為二、四一八、○五二元
    ，並將上開營利所得改由扣繳義務人（存續公司）按百分之三十五扣繳率就源扣
    繳。另系爭營利所得既不適用結算申報之規定，原告即無短漏稅額，原處罰鍰六
    三、四○○元，自應予以註銷等情，有復查決定書在卷可稽。準此以觀，本件原
    告所爭執之營利所得部分，被告既於復查決定時，以不應併計入原告當年綜合所
    得總額核課，而變更核定其八十二年綜合所得總額為二、四一八、○五二元，則
    是項核課營利所得應補徵綜合所得稅款一二六、九四五元之行政處分，自因被告
    復查決定之變更，而不復存在。申言之，此復查決定之行政處分，自有消滅前開
    補徵稅款處分之效力，而原來補徵稅款之處分既消滅不復存在，則被告即無向原
    告再為課稅之權源，自不生被告日後得持補徵稅款之處分再向原告強制執行之虞
    。是原告訴稱被告通知其補繳八十二年度綜合所得稅款一二六、九五四元，係屬
    「金錢」性質之標的物，有其流通性，並無不存在之問題，故原行政處分在未經
    訴願、再訴願、行政訴訟等撤銷前，自仍存在云云，顯有所誤解。再者，有關於
    罰鍰部分，亦經被告復查決定予以撤銷，則被告所為之上開行政處分（即復查決
    定），即無損害原告之權利或利益者可言，從而原告依法自不得對被告之該處分
    提起訴願，以資救濟。
三、被告上開復查決定就系爭營利所得部分改由扣繳義務人按百分之三十五扣繳率就
    源扣繳方式核課綜合所得稅乙節，被告雖以原告八十二年度持有存續公司發行增
    資股票金額為一、七五七、七○○元，其中屬盈餘轉增資部分為三六二、七○○
    元，依財政部七十二年三月二十三日台財稅第三一九○四號函釋，應於取得股權
    時列為當年度所得課稅。惟原告尚非中華民國境內之居住者，系爭營利所得之應
    納稅額，應由扣繳義務人（即存續公司）於給付時按百分之三十五扣繳率就源扣
    繳等語，以作為當期無庸就該營利所得核課原告綜合所得稅之依據，惟被告所為
    就源扣繳之說明，並非可逕發生具體之法律效果，而立即對原告發生繳納稅款之
    損害或不利益；抑且，縱稱被告嗣後另行發單通知存續公司（即扣繳義務人太設
    企業公司）先扣繳稅款繳付被告（註：扣繳義務人太設企業公司業於八十七年八
    月二十六日按百分之三十五扣繳率向被告繳納稅額十二萬六千九百四十五元），
    原告終局雖仍須負繳納該稅款之責，然此稅款繳納與否，亦係將來可能發生之損
    害，究非原告之權利或利益因被告復查決定之處分即受有損害，揆諸首揭說明，
    原告自不得預行請求訴願救濟，要不待言。
四、綜上所述，本件原告因公司合併而持有太設實業公司（存續公司）股票所生之營
    利所得，被告於復查決定時，既未對原告核課綜合所得稅及罰鍰，是項行政處分
    並無損害原告之權利或利益，原告自無提起訴願請求行政救濟之實益。原告以不
    服被告之處分（即復查決定）為由，遽提起訴願，自不應予准許。訴願決定未審
    及此，而從實體上駁回原告之訴願，固有未合；而再訴願決定雖改以訴願標的不
    存在，而認其程序不合法不應受理，逕從程序上駁回原告之再訴願，亦非妥適。
    惟一再訴願之決定與本件原告應受駁回其訴裁判之結果，並無二致，仍應認本件
    原告之起訴為無理由。原告起訴意旨指摘被告之補徵稅款之處分仍然存在，並請
    求撤銷該處分及一再訴願決定，殊無足採，應予駁回。
五、據上論結，本件原告之訴為無理由，爰依行政訴訟法第二十六條後段，判決如主
    文。
中    華    民    國     八十九      年      四      月      十四       日
                    行 政 法 院 第 四 庭
                                審 判 長 評  事      葉  振  權
                                         評  事      吳  錦  龍
                                         評  事      吳  明  鴻
                                         評  事      尤  三  謀
                                         評  事      陳  光  秀
右  正  本  證  明  與  原  本  無  異
                                         法院書記官  阮  桂  芬
中    華    民    國     八十九      年      四      月      十四       日


司法院資訊處製作；財團法人民間司法改革基金會備份。
